【裁判字號】    99,易,16
【裁判日期】    990819
【裁判案由】    毀損債權
【裁判全文】
臺灣彰化地方法院刑事判決                99年度易字第16號
公  訴  人  臺灣彰化地方法院檢察署檢察官
被      告  戊○○
上列被告因毀損債權案件，經檢察官提起公訴（九十八年度偵續
字第九六號），本院判決如下：
    主  文
戊○○無罪。
    理  由
一、公訴意旨略以：被告戊○○於民國九十七年六月三十日，因
    民事損害賠償事件，由本院以九十七年度訴字第一三九號判
    決應給付告訴人丁○○新臺幣（下同）九十一萬三千二百零
    五元及其利息，並宣告得為假執行，告訴人因而取得強制執
    行名義。詎被告於收受判決後，明知將受強制執行之際，竟
    意圖損害告訴人上開債權，先於九十七年七月二十九日提起
    上訴，欲拖延上開判決確定時間以利脫產，嗣於九十七年八
    月二日，以一千八百萬元為代價，就其及其母黃粘金玉所有
    附表一所示之不動產與辛○○訂立不動產買賣契約，並於九
    十七年八月七日，將附表一編號１至４、７、８所示之不動
    產移轉登記予辛○○，附表一編號５、６、９所示之不動產
    則移轉登記予辛○○之子顏振裕。被告取得前開出賣不動產
    之價金，扣除積欠辛○○合計二百三十五萬元之本票債務，
    及辦理不動產過戶相關稅金與程序費用合計三十一萬一千五
    百九十八元，並分別於九十七年八月十二、二十、二十五日
    清償附表一所示不動產之各抵押債務等必要費用（清償金額
    詳如附表二所示）後，尚餘三百多萬元現金可供運用，其明
    知若未清償告訴人上開已取得強制執行名義之債權九十一萬
    三千二百零五元，而將前揭價金餘款用以清償其他人之普通
    債權者，將使告訴人之債權受有損害，竟接續基於損害告訴
    人債權之故意，於九十八年八、九月間，將前揭價金餘款，
    分別用以清償其或其母黃粘金玉所積欠鄭阿鴦、張永成、黃
    士緯及黃瑞圖（黃瑞圖僅係黃粘金玉之債權人）等人之普通
    債務合計二百二十萬元及其他債務，致生損害於告訴人之債
    權，被告並於九十七年九月八日就前開民事案件撤回上訴；
    因認被告所為涉犯刑法第三百五十六條之損害債權罪嫌等語
    。
二、惟按犯罪事實應依證據認定之，無證據不得認定犯罪事實；
    不能證明被告犯罪者，應諭知無罪之判決；刑事訴訟法第一
    百五十四條第二項、第三百零一條第一項分別定有明文。又
    認定不利於被告之事實，須依積極證據，苟積極證據不足為
    不利於被告事實之認定時，即應為有利於被告之認定，更不
    必有何有利之證據（最高法院三十年上字第八一六號判例意
    旨參照）；事實之認定，應憑證據，如未能發現相當之證據
    ，或證據不足以證明，自不能以推測或擬制之方法，以為裁
    判基礎（最高法院四十年臺上字第八六號判例意旨參照）；
    認定犯罪事實所憑之證據，雖不以直接證據為限，間接證據
    亦包括在內；然而無論直接或間接證據，其為訴訟上之證明
    ，須於通常一般之人均不致有所懷疑，而得確信其為真實之
    程度者，始得據為有罪之認定（最高法院七十六年臺上字第
    四九八六號判例意旨參照）。另刑事訴訟法第一百六十一條
    已於九十一年二月八日修正公布，其第一項規定：檢察官就
    被告犯罪事實，應負舉證責任，並指出證明之方法。因此，
    檢察官對於起訴之犯罪事實，應負提出證據及說服之實質舉
    證責任。倘其所提出之證據，不足為被告有罪之積極證明，
    或其指出證明之方法，無從說服法院以形成被告有罪之心證
    ，基於無罪推定之原則，自應為被告無罪判決之諭知（最高
    法院九十二年臺上字第一二八號判例意旨參照）。
三、公訴人認被告涉犯刑法第三百五十六條之損害債權罪嫌，無
    非係以證人辛○○、辦理附表一不動產買賣契約之代書郭育
    伶、鄭阿鴦、張永成、黃士緯、黃瑞圖於偵訊時之證述，不
    動產買賣契約書、彰化縣彰化區漁會（下稱彰化漁會）函文
    、有限責任彰化第六信用合作社（下稱彰化六信）函文、抵
    押權塗銷同意書、債務清償證明、塗銷抵押登記資料，作為
    主要論據。然訊據被告堅決否認有何損害債權之犯行，並辯
    稱：伊沒有要損害告訴人債權的意圖，如果伊要脫產，不需
    要連同伊母黃粘金玉所有的土地一起出賣等語。
四、證據能力部分：
    按被告以外之人於審判外之言詞或書面陳述，除法律有規定
    者外，不得作為證據。被告以外之人於偵查中向檢察官所為
    之陳述，除顯有不可信之情況者外，得為證據。刑事訴訟法
    第一百五十九條第一項、第一百五十九條之一第二項分別定
    有明文。經查，證人辛○○、郭育伶、鄭阿鴦、張永成、黃
    士緯、黃瑞圖於偵查中向檢察官所為證述，雖係被告以外之
    人於審判外之言詞陳述，為傳聞證據，然其等於偵查中向檢
    察官所為證述，既經具結（偵字卷第一九三、二四二、二四
    三頁，偵續字卷第十六至十九頁），且本院審酌該等言詞陳
    述係由證人出於自由意識而陳述，又無其他證據足認該等陳
    述有何顯不可信之情事等一切情況，依刑事訴訟法第一百五
    十九條之一第二項規定，認上開證人於偵訊中之證述，得採
    為認定本件犯罪事實所憑之證據。
五、經查：
  (一)按刑法損害債權罪之成立，係以債務人於將受強制執行之際
    ，意圖損害債權人之債權，而毀壞、處分、隱匿其財產為要
    件，刑法第三百五十六條定有明文，若行為人主觀上並無損
    害債權之意圖，即與該罪之構成要件未符。又受強制執行或
    將受強制執行之債務人，並非被禁止為經濟活動之人，於未
    被查封前，其對於財產之處分權能，並未被剝奪，故其對於
    財產之處分，自不能當然解釋為係毀損債權之行為，如行為
    人對於財產之處分，並無隱匿財產或使財產發生不正常減損
    之情事，則其處分財產，仍屬正常權利之行使，不能逕認係
    毀損債權之行為，否則，無異於查封程序實施前，即剝奪債
    務人合理處分財產之權利，而過度剝奪人民之財產權。
  (二)告訴人起訴請求被告損害賠償事件，經本院於九十七年六月
    三十日以九十七年度訴字第一三九號民事判決命被告應給付
    告訴人九十一萬三千二百零五元，及自九十六年八月八日起
    至清償日止，按年息百分之本計算之利息，另於告訴人以三
    十萬五千元為被告預供擔保後，得為假執行；被告於九十七
    年七月十日收受上開判決書後，於九十七年七月二十八日具
    狀聲明上訴，再於同年九月九日具狀撤回上訴等情；此有本
    院九十七年度訴字第一三九號民事判決書（偵字卷第四至六
    頁）、民事聲明上訴狀及民事撤回狀（偵字卷第七、八頁）
    、本院九十六年度易字第一○五七號及臺灣高等法院臺中分
    院九十七年度上易字第四八八號刑事判決書（偵字卷第二一
    至二五頁）、本院九十七年度訴字第一三九號、臺灣高等法
    院臺中分院九十七年度上易字第三一○號民事卷宗（偵字卷
    第三○二至三四○頁）各一份在卷可稽，固堪認定。惟此僅
    足證明被告於出賣附表一所示土地及建物、清償附表二、三
    所示債務之時，係符合「於將受強制執行之際」之要件，尚
    難據此即謂被告主觀上確有損害告訴人債權之意圖。
  (三)又附表一所示土地及建物，原分別為被告及其母黃粘金玉所
    有，應有部分各如附表一所示，並先後設定如附表一所示金
    額之抵押權予如附表一所示之抵押權人，被告及黃粘金玉於
    九十七年八月二日與辛○○簽訂不動產買賣契約，將附表一
    所示土地及建物，以一千八百萬元之價格，出賣予辛○○，
    並於九十七年八月七日將附表一編號１至４、７、８所示土
    地所有權移轉登記予辛○○，將附表一編號５、６、９所示
    土地及建物所有權移轉登記予辛○○之子顏振裕，其中，部
    分買賣價金用以清償附表二所示債務，藉以塗銷附表一所示
    抵押權等情，業經被告於偵訊（偵字卷八四至八七、九○至
    九二、一九○、一九一、二三九、二四○、二五六、二五七
    頁）、本院審理（本院卷第三一至三三、九一、九二頁）時
    ，供述明確，復經證人辛○○於偵訊（偵字第一八七至一九
    ○、二三八、二三九、二四一頁）、本院審理（本院卷第九
    二、九三頁）時，證人郭育伶於偵訊（偵字第二三八、二三
    九、二四一頁）時，分別證述無訛，並有附表一所示土地及
    建物之土地異動索引、土地登記謄本、建物登記謄本（偵字
    卷第九至二○頁）、彰化縣鹿港地政事務所九十七年十一月
    七日鹿地一字第○九七○○○六九九五號函及隨函檢送之附
    表一所示土地所有權移轉登記予辛○○及顏振裕之土地登記
    申請書及相關資料（偵字卷第三六至八二頁）、不動產買賣
    契約書（偵字卷第九四至九九頁）、買賣價金收據（偵字卷
    第一○○、一○一頁）、彰化縣鹿港地政事務所九十七年十
    二月十日鹿地一字第○九七○○○七七二五號函及隨函檢送
    之附表一所示土地及建物之異動索引（偵字卷第一○四至一
    二○頁）、彰化六信九十八年一月十四日彰六信代字第九八
    號函及隨函檢送之附表一、二所示借款資料（偵字卷第一二
    三、一二四頁）、彰化漁會九十八年一月十四日彰漁信字第
    ○九八○○○○一八七號函及隨函檢送之授信抵押權塗銷申
    請書、本院九十五年度促字第一五九三號支付命令及確定證
    明書、放款計息單、放款償還清償登錄單（偵字卷第一二八
    至一三九頁）、彰化縣鹿港地政事務所九十八年一月十二日
    鹿地一字第○九八○○○○二○六號函及隨函檢送之附表一
    編號３至９所示土地及建物設定抵押權登記予柯麗華、鄭竹
    鈞及抵押權塗銷登記之土地登記申請書及相關資料（偵字卷
    第一四一至一七七頁）、彰化漁會九十八年二月十九日彰漁
    信字第○九八○○○○七五五號函（偵字卷第一八四頁）、
    辛○○簽發用以支付買賣價金之支票（偵字卷第一九六、一
    九七頁）、附表一所示土地及建物之土地登記謄本、建物登
    記謄本（偵字卷第二○二至二一四頁）各一份，以及附表二
    相關卷證欄所示證據在卷可稽。再者，被告另以出賣不動產
    所得價金，清償附表三所示金額之債務，亦有附表三相關卷
    證欄所示證據可資佐證，合計被告用以清償債務之金額已達
    一七千百四十二萬七千三百四十一元，堪認被告出賣不動產
    所得價金，確係用以清償債務甚明。
  (四)況且，被告係連同其母黃粘金玉所有附表一編號７至９所示
    土地應有部分，一併出賣予辛○○，業如前述，果若被告係
    為圖損害告訴人之債權，而將附表一編號１至６所示土地及
    建物出賣予辛○○，當無連同黃粘金玉所有附表一編號７至
    ９所示土地應有部分一併出賣之必要，益徵被告確係為能清
    償債務，而出賣附表一編號１至６所示土地及建物無訛。
  (五)本件被告出賣附表一編號１至６所示土地及建物後，雖將買
    賣價金用以清償特定債權人之債務，然亦同時使其消極財產
    減少，並無隱匿財產或使財產發生不正常減損之情事，則其
    處分財產，應屬正常權利之行使。此外，公訴人所舉之證據
    ，既無法證明被告主觀上確有損害告訴人債權之意圖，而本
    院在得依或應依職權調查證據之範圍內，復查無其他積極證
    據，足以證明被告確有公訴人所指損害債權之犯行，本件既
    存有合理懷疑，致本院無法形成被告有罪之確切心證，要屬
    不能證明被告犯罪，按諸前揭說明，自應諭知被告無罪之判
    決。
據上論斷，應依刑事訴訟法第三百零一條第一項，判決如主文。
本案經檢察官林子翔到庭執行職務。
中    華    民    國    99    年    8     月    19    日
                  刑事第六庭          法  官  鄭舜元
以上正本證明與原本無異。
如不服本判決應於收受判決後10日內向本院提出上訴書狀，並
應敘述具體理由。其未敘述上訴理由者，應於上訴期間屆滿後
20日內向本院補提理由書(均須按他造當事人之人數附繕本)
「切勿逕送上級法院」。
告訴人或被害人對於判決如有不服具備理由請求檢察官上訴者，
其上訴期間之計算係以檢察官收受判決正本之日期為準。
中    華    民    國    99    年    8     月    19    日
                                      書記官  陳秀香
  附表一：辛○○買受之不動產
┌──┬────────┬─────┬───────────┬──────┐
│編號│不動產地號或建號│所有人、權│抵押權人、抵押權設定  │備註        │
│    │                │利範圍    │金額、抵押權塗銷日期  │            │
├──┼────────┼─────┼───────────┼──────┤
│ 1  │彰化縣鹿港鎮鹽埕│戊○○、全│彰化六信、105萬元、   │編號1、2所示│
│    │段95地號土地    │部        │97年8月25日           │2筆土地共同 │
├──┼────────┼─────┤                      │擔保        │
│ 2  │彰化縣鹿港鎮鹽埕│戊○○、全│                      │            │
│    │段96地號土地    │部        │                      │            │
├──┼────────┼─────┼───────────┼──────┤
│ 3  │彰化縣福興鄉福南│戊○○、2 │1.彰化漁會、360萬元、 │編號3至5所示│
│    │段368地號土地   │分之1     │  97年8月25日         │3筆土地應有 │
├──┼────────┼─────┤2.彰化六信、360萬元、 │部分及編號6 │
│ 4  │彰化縣福興鄉福南│戊○○、2 │  97年8月25日         │所示建物共同│
│    │段369地號土地   │分之1     │3.柯麗華、400萬元、   │擔保。      │
├──┼────────┼─────┤  97年8月12日         │            │
│ 5  │彰化縣福興鄉福南│戊○○、2 │                      │            │
│    │段370地號土地   │分之1     │                      │            │
├──┼────────┼─────┤                      │            │
│ 6  │彰化縣福興鄉福南│戊○○、全│                      │            │
│    │段34建號建物    │部        │                      │            │
├──┼────────┼─────┼───────────┼──────┤
│ 7  │彰化縣福興鄉福南│黃粘金玉、│1.彰化六信、238萬元、 │編號7至9所示│
│    │段368地號土地   │80分之27  │  97年8月25日         │3筆土地應有 │
├──┼────────┼─────┤2.鄭竹鈞、100萬元、   │部分共同擔保│
│ 8  │彰化縣福興鄉福南│黃粘金玉、│  97年8月20日         │。          │
│    │段369地號土地   │80分之27  │                      │            │
├──┼────────┼─────┤                      │            │
│ 9  │彰化縣福興鄉福南│黃粘金玉、│                      │            │
│    │段370地號土地   │80分之27  │                      │            │
└──┴────────┴─────┴───────────┴──────┘
 附表二：戊○○清償具執行名義、抵押權之債務，及買賣不動
         產之必要費用：
┌──┬──────┬───────┬──────────┐
│編號│債權類型    │金額（新臺幣）│相關卷證            │
├──┼──────┼───────┼──────────┤
│ 1  │彰化漁會之抵│2,520,650元   │國內匯款申請書、抵押│
│    │押貸款      │              │權塗銷同意書各1紙（ │
│    │            │              │偵字卷第218、219頁）│
├──┼──────┼───────┼──────────┤
│ 2  │彰化六信之抵│3,718,485元   │國內匯款申請書回條、│
│    │押貸款      │含黃粘金玉部分│抵押權塗銷同意書各1 │
│    │            │              │紙（偵字卷第218、220│
│    │            │              │頁）                │
├──┼──────┼───────┼──────────┤
│ 3  │柯麗華之抵押│3,700,000元   │支票、債務清償證明書│
│    │貸款        │              │各1紙（偵字第221、22│
│    │            │              │4頁）               │
├──┼──────┼───────┼──────────┤
│ 4  │鄭竹鈞之抵押│1,400,000元   │支票、債務清償證明書│
│    │貸款        │              │各1紙（偵字第221至22│
│    │            │              │3頁）               │
├──┼──────┼───────┼──────────┤
│ 5  │辛○○之本票│2,350,000元   │本院97年度司票字第66│
│    │裁定債權    │              │6號民事裁定、本票、 │
│    │            │              │支票各1份（偵字第194│
│    │            │              │、215至217頁）      │
├──┼──────┼───────┼──────────┤
│ 6  │土地增值稅、│311,598元     │證人辛○○、郭育伶於│
│    │契稅、房屋稅│              │偵訊時之證述（偵字卷│
│    │、地價稅、代│              │第189、238頁）、試算│
│    │書費用等    │              │表1紙（偵字卷第195頁│
│    │            │              │）                  │
├──┼──────┴───────┴──────────┤
│合計│14,000,733元                                      │
└──┴─────────────────────────┘
 附表三：戊○○清償之一般債務
┌──┬──────┬───────┬────┬─────────┐
│編號│債權人      │金額（新臺幣）│清償時間│相關卷證          │
├──┼──────┼───────┼────┼─────────┤
│ 1  │鄭阿鴦      │1,000,000元   │97.8.19.│證人鄭阿鴦於偵訊時│
│    │            │              │        │之證述（偵續字卷第│
│    │            │              │        │12、13頁）、鄭阿鴦│
│    │            │              │        │之鹿港信用合作社帳│
│    │            │              │        │戶存摺（偵續字卷第│
│    │            │              │        │20至23頁）        │
├──┼──────┼───────┼────┼─────────┤
│ 2  │黃士緯      │300,000元     │97.8.8  │證人黃士緯於偵訊時│
│    │            │300,000元     │97.8.11.│之證述（偵續字卷第│
│    │            │              │        │13、14頁）        │
├──┼──────┼───────┼────┼─────────┤
│ 3  │張永成      │300,000元     │97.8.19.│證人張永成於偵訊時│
│    │            │              │        │之證述（偵續字卷第│
│    │            │              │        │14頁）            │
├──┼──────┼───────┼────┼─────────┤
│ 4  │黃瑞圖      │300,000元     │97.8.19.│證人黃瑞圖於偵訊時│
│    │            │              │        │之證述（偵續字卷第│
│    │            │              │        │14、15頁）、支票3 │
│    │            │              │        │紙（偵續字卷第24頁│
│    │            │              │        │）                │
├──┼──────┼───────┼────┼─────────┤
│ 5  │合永來機械股│333,200元     │97.8.20.│臺中商業銀行無摺存│
│    │份有限公司、│              │        │款存入通知聯1紙（ │
│    │負責人己○○│              │        │偵字卷第266頁）、 │
│    │            │              │        │證人己○○於本院審│
│    │            │              │        │理時之證述（本院卷│
│    │            │              │        │第64、65頁）、合永│
│    │            │              │        │來機械股份有限公司│
│    │            │              │        │之臺中銀行帳戶存摺│
│    │            │              │        │（本院卷第70頁）  │
├──┼──────┼───────┼────┼─────────┤
│ 6  │勝順分條廠、│38,513元      │97.8.底 │證人乙○○於本院審│
│    │負責人乙○○│              │        │理時之證述（本院卷│
│    │            │              │        │第65、66頁）、余錦│
│    │            │              │        │輝勝順分條廠之土地│
│    │            │              │        │銀行帳戶存摺（本院│
│    │            │              │        │卷第71至74頁）    │
├──┼──────┼───────┼────┼─────────┤
│ 7  │隆億有限公司│21,447元      │97.8.底 │證人壬○○於本院審│
│    │、負責人粘財│              │        │理時之證述（本院卷│
│    │春          │              │        │第66頁）          │
├──┼──────┼───────┼────┼─────────┤
│ 8  │勝竹企業有限│160,000元     │97.8.9. │證人庚○○於本院審│
│    │公司、負責人│61,000元      │97.8.底 │理時之證述（本院卷│
│    │庚○○      │              │        │第67、68頁）      │
├──┼──────┼───────┼────┼─────────┤
│ 9  │甲○○、合會│60,000元      │97.8.   │合會會單1紙（偵字 │
│    │會員        │              │        │卷第268、269頁）、│
│    │            │              │        │證人甲○○於本院審│
│    │            │              │        │理時之證述（本院卷│
│    │            │              │        │第68、69頁）      │
├──┼──────┼───────┼────┼─────────┤
│ 10 │興吉企業社、│162,448元     │97.8.   │證人丙○○於本院審│
│    │負責人丙○○│              │        │理時之證述（本院卷│
│    │            │              │        │第91頁）、洪江雄之│
│    │            │              │        │臺灣企銀帳戶存摺（│
│    │            │              │        │本院卷第96、97頁）│
├──┼──────┼───────┼────┼─────────┤
│ 11 │臺灣彰化地方│120,000元     │97.8.26.│臺灣彰化地方法院檢│
│    │法院檢察署97│              │        │察署自行收納款項統│
│    │年度執字第32│              │        │一收據（本院卷第47│
│    │49號易科罰金│              │        │頁）              │
│    │分期款      │              │        │                  │
├──┼──────┼───────┼────┼─────────┤
│ 12 │向辛○○、顏│270,000元     │97.8.20.│房屋租賃契約書（偵│
│    │振裕承租廠房│              │        │字卷第198至201頁）│
│    │、機器之租金│              │        │                  │
│    │及押租金    │              │        │                  │
├──┼──────┴───────┴────┴─────────┤
│合計│3,426,608元                                               │
└──┴─────────────────────────────┘

司法院資訊處製作；財團法人民間司法改革基金會備份。
